臺灣高等法院花蓮分院民事裁定　　　　　 99年度非抗字第4號
抗　告　人　華利信資產管理股份有限公司
法定代理人　李秀鶴
訴訟代理人　陳益盛律師
上列抗告人與相對人南王建設股份有限公司間選任臨時管理人事
件，對於中華民國99年9月27日臺灣臺東地方法院99年抗字第20
號所為裁定，提起抗告，茲裁定如下：
    主  文
抗告駁回。
抗告程序費用新台幣壹仟元由抗告人負擔。
    理  由
一、按對於非訟事件抗告法院之裁定再為抗告，僅得以其適用法
    規顯有錯誤為理由提起，非訟事件法第45條第3項定有明文
    。所謂適用法規顯有錯誤，係指裁定所適用之法規，顯然不
    合於法律規定，或與司法院現尚有效解釋或判例，及大法官
    會議之解釋，顯有違反，或消極的不適用法規，顯然影響裁
    判者而言；亦即抗告法院所為之裁定，就其取捨證據所確定
    之事實適用法規所持法律上判斷顯有錯誤而言（最高法院71
    年度台再字第210號、57年度台上字第1091號判例、92年度
    台上字第320號裁定意旨參照），尚不包括抗告法院認定事
    實不當、判決不備理由或理由矛盾或就當事人提出之證據漏
    未調查斟酌等情形在內，該等情形僅生認定事實是否錯誤或
    調查證據是否妥適之問題，屬事實審法院職權認定之範疇，
    均與適用法規顯有錯誤有間（最高法院80年度台上字第1326
    號、63年度台上字第880號判例、94年度台抗字第338號裁定
    意旨參照）。另非訟事件法第45條雖未明定再抗告之法院，
    但參照同法第55條第3項之規定，其再抗告法院應為直接上
    級法院，即高等法院或其分院（最高法院94年第8次民事庭
    會議決議參照），則本件抗告人針對原審合議庭駁回抗告之
    裁定提起抗告，自應由本院管轄，合先敘明。
二、本件抗告人不服臺灣臺東地方法院99年6月27日99年度聲字
    第339號駁回其聲請選任臨時管理人裁定，提起抗告，復經
    該院合議庭於99年9月27日以99年度抗字第20號裁定認抗告
    無理由而駁回，抗告人復對該駁回抗告之裁定提起本件抗告
    ，其抗告意旨略以：
（一）司法機關應獨立適用法律而不受行政函釋拘束，原裁定依
      經濟部93年11月19日經商字第09302403100號函釋：「公
      司法第208條之1規定之臨時管理人係代行董事長及董事會
      職權，公司經廢止登記後，應行清算，而清算中之公司，
      應選任清算人執行清算事務，無選任臨時管理人之情事。
      」意旨，認相對人既經廢止登記後，依法即應進行清算程
      序選任清算人執行清算事務，無再依公司法第208條之1規
      定選任臨時管理人之必要云云，即有不當，且有失衡平，
      亦已超出公司法保障股東權益及國內經濟秩序之範圍，是
      原裁定上開主張，自難採信。且上開認定係假設經廢止登
      記後之公司，其清算人必定會盡善良管理人之注意義務，
      為清算程序盡心盡力，然於公司董事均怠於行使職權而使
      公司遭中央主管機關撤銷或廢止登記之情形下，更應有選
      任臨時管理人之必要，否則豈非要期待原已怠於行使職權
      之董事，於公司遭中央主管機關撤銷或廢止登記後反而能
      積極行使職權，此情形殊難想像，原裁定上開違反經驗法
      則之推論，難謂適法。
（二）公司法第208條之1有關選任臨時管理人之規定，於公司經
      中央主管機關撤銷或廢止登記，為了結現務及便利清算之
      目的，而暫時經營業務之情形，亦應有適用之餘地。蓋依
      公司法第208條之1立法目的觀之，選任臨時管理人之規定
      ，乃避免公司董事因事實或法律上之因素不為或不能行使
      職權，進而影響公司業務之運作及正常之經營，據此，於
      公司董事消極地怠於行使職權情形下，有選任臨時管理人
      之需要，舉重以明輕，於公司董事均怠於行使職權而使公
      司遭中央主管機關撤銷或廢止登記之情形下，為了結現務
      及便利清算之目的，而暫時經營業務時，更應有選任臨時
      管理人之必要。再者，公司為了結現務及便利清算之目的
      ，而暫時經營業務之情形，於董事會不為或不能行使職權
      ，致公司受有損害之虞時，公司法第208條之1並未明文排
      除或禁止其得選任臨時管理人，故原裁定以「聲請人之聲
      請核與公司法第208條之1規定有間」等理由駁回聲請人之
      聲請，似有失當。
（三）是否有依公司法第208條第1項規定選任臨時管理人之必要
      性，應就本案之情狀為實體審查：
  １、查張惠珍與相對人南王建設股份有限公司（下稱南王建設
      ）間請求拆屋還地事件，歷經多次民事訴訟審理，相對人
      南王建設之法定代理人陳建偉、王秀娟、王秀美、賴春福
      等4人即全體董事均未出席為公司權益為任何之主張，放
      任系爭訴訟以一造辯論判決，南王建設之實際負責人甚至
      於第一審證稱：對於張惠珍起訴之內容沒有意見等語，據
      此可證南王建設全體董事對公司事務不關心，怠於行使董
      事職權，致公司有受損害之虞。
  ２、又相對人南王建設於系爭拆屋還地事件是否有繼續占用系
      爭土地之合法權源，尚屬未明，且有提出相關證物為重要
      防禦之急迫性及必要性。縱相對人南王建設所有之系爭房
      屋繼續占用系爭土地並非無權占有，是否需給付相當之對
      價，或相當於租金損害之請求，亦有可議。
（四）相對人南王建設雖於91年10月17日經主管機關經濟部中部
      辦公室廢止登記，惟目前尚未清算完畢，依公司法第25條
      之規定，在清算範圍內，視為尚未解散。另南王建設所有
      之台東市○○段316、317、318、326至360建號等38筆建
      物(下稱系爭38筆建物)與系爭建物坐落之土地所有權人張
      惠珍間，尚有須確認租賃關係之必要，否則南王建設所有
      之建物恐有被拆除之危險，系爭38筆建物與土地所有人張
      惠珍租賃關係之存否，實屬相對人南王建設被廢止當時未
      了結之現務，故難謂相對人南王公司無為「了結現務」之
      目的，而有依公司法第26條之1準用同法第26條之規定，
      得以暫時經營業務。原裁定漏未審酌公司法第25、26條規
      定，更未針對相對人南王建設於被廢止登記時尚有未了結
      之現務存在之事實加以判斷，實有未洽。
（五）當事人因故意或重大過失不用參加人所不知之攻擊或防禦
      方法，參加人對於其所輔助之當事人，得主張本訴訟之裁
      判不當，民事事訴訟法第63條定有明文。查張惠珍「於事
      實審迭稱：被上訴人興建系爭房屋時，未曾取得當時土地
      所有權人陳月娥出具土地使用同意書，未向主管機關申請
      建物建造執照，亦未取得台東縣政府核發建物使用執照等
      語，此與判斷被上訴人所有之系爭房屋是否有正當權源否
      ，與系爭土地攸關，自屬重要之攻擊方法。」(參最高法
      院99年度台上字第1551號民事判決)，抗告人雖為訴訟參
      加人，然就訴訟資料之準備，終究有取得之因難，遑論相
      對人南王建設迄今5次歷審，皆以一造辯論缺席，自難期
      待相對人南王建設使用抗告人所知或所不知之重要攻擊或
      防禦方法。
（六）綜上所述，相對人南王建設之清算人怠於行使職權，放任
      南王建設與張惠珍間拆屋還地事件屢次以一造辯論判決，
      而有受損害之虞，已如前述，原裁定將抗告人聲請選任相
      對人南王建設臨時管理人之聲請駁回，適用法規顯有錯誤
      ，應予撤銷云云。
三、經查：
（一）法院就具體個案所涉及法律、行政規則，自得本於適用法
      律之職權，就相關法律規定或行政規則加以解釋及適用，
      司法院大法官會議解釋第137號解釋理由書揭之甚明。原
      審法院認經解散之公司，應即依公司法第26條之1規定為
      清算程序，並無選任臨時管理人之必要，無公司法第208
      條之1規定之適用，並未違背法律規定及判例解釋，抗告
      人以原法院之認定採認行政函釋，為受行政拘束，認適用
      法規顯有錯誤云云，顯無理由。
（二）按董事會不為或不能行使職權，致公司有受損害之虞時，
      法院因利害關係人或檢察官之聲請，得選任一人以上之臨
      時管理人，代行董事長及董事會之職權，但不得為不利於
      公司之行為，公司法第208條之1第1項定有明文。又公司
      法第208條之1所定選任臨時管理人事件，由利害關係人或
      檢察官向法院聲請，非訟事件法第183條第1項定有明文。
      揆諸公司法第208條之1立法理由，謂公司因董事死亡、辭
      職或當然解任，致董事會無法召開行使職權；或董事全體
      或大部分均遭法院假處分不能行使職權，甚或未遭假處分
      執行之剩餘董事消極地不行使職權，致公司業務停頓，影
      響股東權益及國內經濟秩序，故增訂本條等語以觀，可知
      選任臨時管理人之規定，係以公司法人格仍未消滅為前提
      ，因公司董事事實上或法律上之因素而無法召開董事會，
      致影響公司業務運作者，為維繫公司之正常經營之情形，
      始有選任臨時管理人之需要，以「代行」董事或董事會之
      職權。次查，解散之公司除因合併、分割或破產而解散外
      ，應行清算。又公司經中央主管機關撤銷或廢止登記者，
      準用之，公司法第24條、第26條之1亦有明文；衡諸90年1
      1月12日公司法第26條之1立法理由，謂以撤銷或廢止登記
      與解散同屬公司法人人格消滅之法定事由，亦有進行清算
      以了結債權債務關係之必要，原條文並未規定，爰予增訂
      ，以符合行政程序法。是以，公司經中央主管機關廢止登
      記後，公司法人人格即為消滅，然為求後續之法律關係之
      終結，於了結現務及便利清算目的之範圍內，得暫時經營
      業務而使公司未解散。於公司進入清算程序，即應以清算
      人為公司之執行清算事務及代表公司之法定必備機關，其
      負責了結現務、收取債權、清償債務及分派賸餘財產等職
      務，自前揭法條之規範、立法理由、適用範圍、職權內容
      及適用程序不同觀之，臨時管理人及清算人在本質上不同
      。若公司有法定解散事由發生，其公司法人人格既已消滅
      ，自非得謂公司仍有存續繼續正常經營之必要，即應依公
      司解散之相關規定處理，自無公司法第208條之1選任臨時
      管理人規定之適用。
（三）本案相對人即南王建設既業經主管機關於91年10月17日，
      以經授中字第0913477984號廢止其公司登記，有上開商工
      登記資料表附卷可稽（見臺東地方法院99年度聲字第339
      號卷第25頁），依前揭所示，於91年10月17日公司法人人
      格即有法定消滅事由發生，依法應進行清算程序，即應適
      用公司法第26條之1規定，至於相對人之清算人於清算目
      的，依法應行使清算職務權限，縱認為相對人因涉訟而有
      尚未了結現務等情，亦應由清算人為之，而非選任臨時管
      理人。若認清算人有不適任之情形，依民法第82條規定，
      利害關係人亦得向法院提出意見，並非無表示意見或救濟
      之管道，故原法院認本件無依公司法第208條之1規定選任
      臨時管理人之適用，並不會造成抗告人所述之無所適從之
      情形，抗告人執意依上揭規定選任自己或本件訴訟代理人
      為臨時管理人，顯無正當之理由。
（四）至抗告人認原法院未就本案實體審查有無選任臨時管理之
      必要性或漏未審酌公司法第25條、第26條規定，而主張原
      抗告裁定有所違誤，實與上揭所示之適用法規顯有錯誤要
      件有別。
（五）綜上所述，原審法院認事用法並無違誤，抗告人所陳各節
      ，並無適用法規顯有錯誤之情形，依前揭說明，本件抗告
      為無理由應予駁回。
四、據上論結，本件抗告為無理由，應予駁回。爰依非訟事件法
    第21條第2項、第46條，民事訴訟法第495條之1第1項、第44
    9條第1項、第95條、第78條規定，裁定如主文。
中    華    民    國    100   年    2     月    10    日
                         審判長法  官  何方興
                               法  官  林碧玲
                               法  官  王紋瑩
以上正本係照原本作成。
本件不得再抗告。
中    華    民    國   100    年    2     月    10    日
                               書記官  李芸宜